【裁判字號】    95,簡上,105
【裁判日期】    951121
【裁判案由】    損害賠償
【裁判全文】
臺灣桃園地方法院民事判決             95年度簡上字第105號
上  訴  人  丙○○
訴訟代理人  吳東霖 律師
被  上訴人  甲○○
            乙○
上列當事人間請求損害賠償事件，上訴人對於民國95年4 月6 日
本院中壢簡易庭94年度壢簡字第903 號第一審判決提起上訴，於
民國95年11月7 日辯論終結，本院判決如下：
    主    文
原判決廢棄。
被上訴人在第一審簡易之訴及假執行之聲請均駁回。
第一、二審訴訟費用由被上訴人負擔。
    事實及理由
一、被上訴人起訴主張：上訴人所有坐落於桃園縣中壢市○○街
    78巷3 號5 樓及5 號5 樓房屋因長年無人居住，年久失修且
    疏於管理維護，導致雨水經年累月滲入其屋內，發生嚴重積
    水及漏水現，進而往下滲漏至樓下之4 樓房屋，而4 樓亦因
    無人居住，致積水又再往下滲漏至被上訴人甲○○所有同巷
    5 號3 樓及被上訴人乙○所有同巷3 號3 樓之房屋，造成被
    上訴人所有上開房屋內之裝潢、傢俱及家電因漏水受到嚴重
    損害，被上訴人甲○○所受之損害經估修約需新臺幣（下同
    ）464,079 元，被上訴人乙○所受之損害經估修約需334,29
    9 元。又被上訴人關於其等所有房屋止漏修護工程，因所需
    費用太高，迄今均尚未施作。為此，依據侵權行為損害賠償
    之規定，僅請求上訴人給付被上訴人各150,000 元，原審認
    定上訴人對於其所有房屋之維護、管理均有過失，依侵權行
    為損害賠償之法律關係判准上訴人應各給付150,000 元予被
    上訴人，並無違誤，上訴人所提本件上訴為無理由等語作為
    抗辯，並聲明：駁回上訴。
二、上訴人則以：
  (一)、查被上訴人於原審係謂上訴人所有坐落中壢市○○街78巷
      3 號5 樓及5 號5 樓房屋，因上訴人房屋無人居住，年久
      失修，且疏於管理維護，致5 樓屋頂滲水，進而往下滲漏
      至樓下之4 樓，再往下滲漏至被上訴人之3 樓房屋，造成
      其房內之裝潢、傢俱及家電因漏水受到損害，依侵權行為
      法律關係對上訴人請求損害賠償云云。原判決亦採認該項
      事實，指上訴人房屋之樓頂因天雨積水滲入屋內所致，而
      為不利於上訴人之判決。依被上訴人之主張及原判決之認
      定，均認本件係肇因於5 樓屋頂漏水所致。但查，大樓頂
      樓之屋頂平台，依民法第799 條規定，應推定為該大樓各
      層所有人之共有，有司法院第一廳77.10.7 （77）廳民四
      字第1196號函覆台灣高等法院之研究意見，及最高法院69
      台上550 、78台上1172、78台上1229、82台上2311號判決
      可資參照。5 樓頂樓之屋頂平台既為各樓層所有人共有，
      其管理維護依公寓大廈管理條例第10條第2 項規定應由共
      有人共同為之。被上訴人亦為共有人，經上訴人商請共同
      維修而不置理。3 號4 樓所有人更在3 號之頂樓屋頂平台
      後側位置搭建花棚，事後任令荒廢倒塌，堵塞屋頂後側之
      排水孔迄未清理，從而頂樓屋頂平台於管理、維護及修繕
      疏失以致滲水，被上訴人亦應共負其責。不應由上訴人負
      侵權行為責任。被上訴人之主張，及原判決顯有誤解。
  (二)、事實上，本件係因房屋樓頂排水孔及前側排水管堵塞所致
      。查系爭大樓3 號及5 號樓頂，只於3 號與5 號間之前、
      後柱子頂端各設置一個排水孔，連接柱子內排水管，以排
      放屋頂雨水。其中後側排水孔遭3 號4 樓所有人之花棚遺
      留物堵塞，已如前述。前側排水管，於本件訴訟中，經上
      訴人查訪及勘察結果，前側排水管於1 樓出水口上方部位
      、以及2 樓排水口及其上方部位均遭淤泥堵塞，屋頂雨水
      進排水管後無法渲泄，導致排水管內之水由3 樓陽台之排
      水口冒出，進入3 樓屋內。3 樓所有人（即被上訴人）為
      免屋頂排水管雨水從3 樓陽台排水口冒出，竟將3 樓陽台
      之排水口堵住，導致下雨時排水管內之雨水無法下泄，回
      堵由4 樓陽台排水口冒出，豪雨時雨水太多，再越過4 樓
      落地門，漫入4 樓屋內，導致4 樓長久積水，慢慢滲入3
      樓。嗣3 樓所有人發現，因其將3 樓陽台進水口堵住，造
      成4 樓積水會滲入3 樓，乃改變策略，改從4 樓陽台排水
      口邊之水泥敲開，自4 樓排水口上方將排水管堵住，造成
      排水管之雨水由5 樓陽台排水口冒出，甚至越過落地門漫
      入5 樓屋內。豪大雨時更因排水管不及渲泄造成屋頂平台
      積水，進而漫過頂樓樓梯間，再沿樓梯流下至各樓。顯見
      本件係大樓排水管堵塞所致，並非上訴人之侵權行為所致
      。本件進水滲水係因排水管及屋頂平台排水孔堵塞所致，
      該項事實由上訴人將屋頂平台的排水孔清理，及將屋頂前
      側之排水管，於5 樓陽台處用塑膠管接出，使屋頂雨水不
      再經由原有排水管排水，避開4 樓以下之堵塞，漏水問題
      就不再發生。顯證本件積水、滲水確係排水管堵塞所致。
  (三)、被上訴人指上訴人所有5 樓房屋長久積水並非事實，此由
      5 樓現有之塑膠地板完好，絕無長久浸泡跡象可以證明。
      雖證人黃金土於原審證稱，看到水從5 樓的門縫流出來，
      並沿著樓梯間流到1 樓云云。其證詞應與事實不符，而且
      縱為可信，亦係正巧如前面所述，4 樓排水管被堵，豪大
      雨後之排水管雨水從5 樓陽台排水口冒出，漫過陽台落地
      窗進入屋內所致。按上訴人目前雖未住在5 樓，但經常回
      去察看。每次大雨之後，上訴人都會立即前去查看，此由
      黃金土證詞證明雨後遇到上訴人，亦可證明。上訴人不可
      能任令屋內長久積水，可見所指不實。此外，4 、5 樓牆
      壁有漏水痕跡，經請教對此有經驗之人，據推測，可能係
      蓋房屋時，水管接頭未以膠黏接，致雨水漏出，而從磚牆
      龜裂縫滲漏漫延，甚至漫延到天花板。
  (四)、被上訴人指屋頂滲水至5 樓，5 樓再滲到4 樓，4 樓再滲
      水至3 樓云云。惟系爭房屋之地板為鋼筋混凝土。依常情
      ，如果鋼筋混凝泥土地板因積水而滲水，應僅地板潮濕，
      微量滲透而已，若非地板龜裂，否則不可能大量滲出。被
      上訴人主張其天花板滲水，若所言屬實，應係4 樓地板龜
      裂所致，4 樓地板龜裂，並非上訴人之侵權行為所致，應
      與上訴人無關。
  (五)、何況，本件蒙鈞院囑託台灣省建築師公會桃園縣辦事處就
      漏水原因進行鑑定。建築師公會之鑑定除於鑑定結果 (
      二)‧ 一詳細分析鑑定理由外，另於鑑定結果（一）之結
      論明白指出：造成座落桃園縣中壢市○○街78巷3 號3 樓
      及5 號3 樓房屋漏水之原因為「排水管阻塞，屋頂防水層
      失效及樓梯間等共同部分怠於維護所致，若予以妥善維護
      修理應可防止漏水之造成」。查建築師為進行上開鑑定工
      作曾二次赴現場，其中95年8 月18日鑑定日上午更曾下豪
      大雨，可見鑑定之正確性無可置疑。被上訴人乙○於95年
      10月17日準備程序中對鑑定結果不爭執，可見本件漏水確
      係因排水管堵塞及屋頂防水層失效及樓梯間等共用部分怠
      於維護所致。又排水管、屋頂防水及樓梯間等共用部分之
      修繕、管理、維護依民法第799 條及公寓大廈管理條例第
      10條第2 項規定，應由管理負責人或管理委員會為之，則
      被上訴人指本件損害係屬上訴人之過失所致，要求上訴人
      負損害賠償責任，顯無依據。
  (六)、被上訴人主張其屋內裝潢、傢俱及家電受損害，但始終就
      損害發生之因果關係及其金額未盡舉證責任。原審判決雖
      於判決理由中敘明依民事訴訟法第222 條第2 項規定由法
      院依職權定其數額。但查：
      １、法院依所得心證定其數額，應以當事人已證明其受有
          損害而不能證明其數額或證明顯有重大困難者為要件
          。本件被上訴人就損害之發生原因及所指損害間之因
          果關係，並未舉證。例如所指傢俱、電視、電腦之損
          害與滲水間有何因果關係？未見舉證。
      ２、尤其屋頂滲水，並非如潮水之瞬間而來，如稍予挪移
          即可避免，依常情被上訴人不可能任令傢俱、電視、
          電腦等物受滴水而不管，可見所指傢俱、電視、電腦
          是否因滲水而受損害令人難以相信，亦可見其與滲水
          間應無因果關係。
      ３、何況依被上訴人之主張，其對於損害之舉證並無困難
          ，原審不經當事人舉證，遽依心證定其額數，顯與民
          事訴訟法第222 條第2 項規定之要件不合。
      ４、更何況，原審法院並未對現場及物品勘察，僅依被上
          訴人單方面所提照片及估價單而定其數額，尤其所指
          物品之廠牌、品質、進貨價格、數量、使用年限，及
          平日維護情形均屬不明，原審未經勘驗物品，遽而依
          照片定其損害數額更有未妥。
  (七)、鑑定結果 (二)‧ 二、三，雖指3 號3 樓及5 號3 樓之地
      板、牆壁、天花板、室內裝潢、燈具有部分因漏水而損害
      。但查，事實上3 號4 、5 樓及5 號4 、5 樓之屋內地板
      、牆壁、天花板、室內裝潢及燈具等物同樣因漏水而損害
      ，損害情形比被上訴人所有3 樓還嚴重，並非只有3 樓受
      損，此有鑑定書後附照片編號13至25可證。再說系爭房屋
      建造完成日期為71年4 月6 日，至今二十多年，有建物登
      記謄本可稽。可見屋內地板、牆壁、天花板及室內裝潢均
      非新品，其因年代久遠而耗損，係屬自然現象，此自然耗
      損應不能歸責於任何人，被上訴人自承所提估價單都還未
      施作，可見所主張之損害賠償數額更為無據。
  (八)、綜上可證原判決確有未妥，並聲明：原判決廢棄。被上訴
      人在第一審之訴及假執行之聲請均駁回。
三、本院之判斷：
  (一)、按「土地上之建築物或其他工作物所致他人權利之損害，
      由工作物之所有人負賠償責任。但其對於設置或保管並無
      欠缺，或損害非因設置或保管有欠缺，或於防止損害之發
      生，已盡相當之注意者，不在此限。」、「數人區分一建
      築物，而各有其一部者，該建築物及其附屬物之共同部分
      ，推定為各所有人之共有，其修繕費及其他負擔，由各所
      有人，按其所有部分之價值分擔之。」，民法第191 條第
      1 項、第799 條分別定有明文。又民法第191 條第1 項謂
      設置有欠缺，係指工作物於建造安置之初即存有瑕疪，欠
      缺通常應有之性狀或設備而言；所謂保管有欠缺，係指工
      作物於建造設置後未妥為保管，或欠缺通常應有之保護或
      管理，致其物發生瑕疵而言。前揭關於工作物之所有人需
      負賠償責任之規定，係以他人權利之損害與土地上工作物
      之設置保管有欠缺間有相當因果關係為要件，即他人權利
      之損害係由土地上工作物之設置保管有欠缺所造成者而言
      （最高法院50年台上字第1464號判例、58年台上字第1983
      號判決意旨參照），合先敘明。
  (二)、次按「共用部分：指公寓大廈專有部分以外之其他部分及
      不屬專有之附屬建築物，而供共同使用者。」、「公寓大
      廈共用部分不得獨立使用供做專有部分。其為下列各款者
      ，並不得為約定專用部分：．．．三公寓大廈基礎、主要
      樑柱、承重牆壁、樓地板及屋頂之構造。．．．」、「共
      用部分、約定共用部分之修繕、管理、維護，由管理負責
      人或管理委員會為之。其費用由公共基金支付或由區分所
      有權人按其共有之應有部分比例分擔之。」，公寓大廈管
      理條例第3 條第4 款、第7 條第3 款、第10條第2 項前段
      亦分別定有明文。又公寓大廈大樓屋頂平台，乃所以維護
      建築之安全與外觀，性質上不許分割而獨立為區分所有之
      客體，應由全體住戶共同使用，自係大樓之共同部分，依
      民法第799 條規定，應推定為大樓各區分所有人之共有。
      又公寓大廈屋頂之構造係公寓大廈管理條例第7 條第3 款
      所列示項目之一，屬共用部分，是公寓大廈屋頂平台漏水
      整修等情形，如係屬屋頂構造之修繕事項，自應適用前揭
      條例第10條第2 項規定辦理。
  (三)、本件被上訴人所有房屋因滲漏水致其屋內裝潢、傢俱、電
      器等受有損害之事實，業據被上訴人於原審提出現場照片
      、估價單等為證，自堪信屬實。惟本件經本院囑託台灣省
      建築師公會桃園縣辦事處就被上訴人甲○○、乙○所有系
      爭房屋嚴重漏水原因及該原因是否係上訴人之某種行為（
      如阻塞排水）或不作為（如怠於維護房屋任其積水或不施
      作防水等）有關等情形進行鑑定結果復稱：「鑑定結果（
      一）：依鑑定結果（二）各項說明，造成坐落桃園縣中壢
      市○○街78巷3 號3 樓（即被上訴人乙○所有房屋）及5
      號3 樓（即被上訴人甲○○所有房屋）房屋漏水之原因為
      排水管阻塞，屋頂防水層失效及樓梯間等共同部分怠於維
      護所致，若予以妥善維護修理應可防止漏水之造成。．．
      ．」、「鑑定結果（二）：一、(1)1.經勘查現況屋頂防水
      層已老化失效。2.屋頂漏水及屋頂之排水孔僅有兩處且其
      中一處有阻塞現象無法順暢排水。3.樓梯間粉刷層及女兒
      牆有裂縫及混凝土剝落現象，且樓梯間門已損壞（5 號及
      7 號梯間）。4.樓梯間內油漆剝落嚴重，牆壁有滲水現象
      。漏水原因確與阻塞排水及不作為（如怠於維護房屋任令
      積水、不施作防水等）有關。(2)可解決5 Ｆ部份排水，唯
      4 Ｆ無人居住及維護，依現場漏水部位均為樓板及內牆面
      漏滲水，故4 Ｆ若有大量進水且地板之水若無處理，漏水
      現象仍會發生。(3)按屋頂防水失效可能導致下層（五樓）
      漏水現象。排水不良及排水管阻塞，雨水可經樓梯間或陽
      台地板落水孔回流入室內四樓而造成三樓樓板漏水。(4)經
      現場測試有阻塞現象：甲：有可能回流入室內再流至下一
      層樓。乙：排水阻塞，當水量大時可能造成雨水回流，造
      成室內漏水。(5)屋頂防水層之防水失效，樓梯間之滲水現
      象及樓梯間無門等均可能造成雨水流（滲漏）入室內，造
      成室內漏水。(6)依滲漏現象為樓板滲漏，研判為排水管阻
      塞因雨水量大無法順利排水致造成雨水由陽台地板落水孔
      回流入室內四樓及五樓，再滲漏下層樓板而造成室內漏水
      為主要原因，另各因素各佔百分比無法量化說明。．．．
      」，此有台灣省建築師公會桃園縣辦事處95年9 月4 日（
      95）台建師桃鑑字第058-6 號函附鑑定報告書在卷可憑，
      復參以被上訴人乙○對前開鑑定結果亦當庭表示不爭執（
      見本院95年10月17日準備程序筆錄），及系爭公寓房屋是
      71年4 月6 日即興建完成迄今已逾二十餘年之老舊公寓大
      樓，此有建物登記謄本在卷可考，共用部分已年久失修，
      造成瑕疵，當非罕見，以及於本件訴訟期間系爭公寓房屋
      業經上訴人將屋頂平台的排水孔清理，並由被上訴人等住
      戶施做排水改善工程後，現系爭公寓房屋已不再發生漏水
      問題等情，此亦為兩造當庭所不爭執，堪認本件漏水確係
      因排水管堵塞及屋頂防水層失效及樓梯間等共用部分怠於
      維護所致。又依前揭民法第799 條及公寓大廈管理條例第
      10 條 第2 項規定，公寓大樓之排水管、屋頂防水及樓梯
      間等共用部分之修繕、管理、維護，應由共有人共同為之
      或由管理負責人或管理委員會為之。系爭房屋公寓既係因
      排水管堵塞及屋頂防水層失效及樓梯間等共同部分怠於維
      護致生被上訴人所有系爭房屋滲漏水，造成其等屋內裝潢
      、傢俱、電器因而受有損害之情事，則被上訴人所受前開
      損害，要非上訴人對其所有房屋之設置、管理、維護有所
      欠缺之過失行為所致，則兩者間並無相當因果關係甚明。
      此外，被上訴人復未舉其他事證以明其等所受前開損害確
      係因上訴人對其所有房屋之設置保管有何欠缺或過失行為
      所造成者，是上訴人所持前揭辯詞，堪可採信。
四、從而，被上訴人依據侵權行為之法律關係，請求上訴人各給
    付被上訴人150,000 元云云，即屬無據，不應准許，其假執
    行之聲請亦失所依附，應均駁回。原審判命上訴人給付，並
    依職權為假執行之宣告，尚有未洽。上訴意旨指摘原判決不
    當，求予廢棄改判，為有理由。爰由本院將原判決予以廢棄
    ，改判如主文第2 項所示。
五、本件事證已臻明確，兩造其餘攻擊防禦方法及所提出之各項
    證據資料，經審酌後，因認與判決之結果無涉，且不影響判
    決之最後結果，爰不予以一一論列，併此敘明。
據上結論，本件上訴為有理由，依民事訴訟法第436 條之1 第3
項、第450 條、第78條、第85條第1項前段，判決如主文。
中    華    民    國    95    年    11    月    21    日
                  民事第一庭審判長法  官  郭琇玲
                                  法  官  陳婉玉
                                  法  官  汪智陽
上列正本證明與原本無異
不得上訴
中    華    民    國    95    年    11    月    21    日
                                  書記官  葉菽芬


司法院資訊處製作；財團法人民間司法改革基金會備份。
